【裁判字號】    91,易,2338
【裁判日期】    920402
【裁判案由】    侵占
【裁判全文】
臺灣桃園地方法院刑事判決                        九十一年度易字第二三三八號
    公  訴  人  臺灣桃園地方法院檢察署檢察官
    被      告  乙○○原名許.
右列被告因侵占案件，經檢察官提起公訴（九十一年度偵緝字第一０一七號），本院
判決如左：
        主  文
乙○○為他人處理事務，意圖為自己不法之利益，而為違背其任務之行為，致生損害
於本人之其他利益，累犯，處有期徒刑捌月。
        事  實
一、乙○○曾於民國八十七年間，因犯竊盜罪，經本院判處有期徒刑七月確定，於八
    十八年三月十四日執行徒刑完畢。乙○○於九十年三月間起，在位於桃園縣蘆竹
    鄉○○路○段四十三號之「旭軟電子科技股份有限公司」（以下簡稱旭軟公司）
    任職員工，並於九十年（起訴書誤繕為九十一年，逕予更正）九月間，經員工互
    選為該公司內「職工福利委員會」之委員，並經該委員會於同年十月十九日決議
    ，以「乙○○」之名義，在彰化銀行南崁分行設立帳戶，其受各委員之託，將公
    司員工之「職工福利金」全數存入其所設立之前述帳戶，並將其開設該帳戶之印
    鑑及存摺交由另名委員保管，以防止擅自提領之弊端。惟乙○○竟意圖為自己不
    法之利益，於九十一年七月二十三日逕自向彰化銀行申請變更印鑑，並於當日及
    七月二十五日，接續三次，將其受託存入該帳戶內之現金，新臺幣（以下同）三
    十八萬二千九百五十三元，全數提領一空，並持以清償自己私人所積欠之信用卡
    代墊款，致生損害於旭軟公司繳交職工福利金之全體員工。
二、案經旭軟公司職工福利委員會主任委員甲○○代表該公司全體員工訴請臺灣桃園
    地方法院檢察官偵查起訴。
        理  由
一、訊據被告乙○○對於前述受其公司職工福利委員之託，以己名義設立帳戶，以方
    便存放職工福利金之事實，以及於前述時間，違背其任務，竟擅自變更印鑑，接
    續提領帳戶內所有現金三十八萬二千九百五十三元等事實，均坦承不諱，核與其
    於偵查中之筆錄內容大致相符。此外，復有告訴人即旭軟公司職工福利委員會所
    委任之主委甲○○於本院陳述在卷，並與偵查中之筆錄內容亦符；另有公訴人所
    提出彰化銀行南崁九十一年十月三日函覆及該函所附被告所設立之帳戶號碼、交
    易明細、開戶及變更印鑑資料等文件，經提示被告供稱無誤在卷，足為佐證。是
    本案除被告之自白外，尚有證人即告訴人之指述，及前述文件等文書證據足為強
    證據。本案事證明確，被告犯行堪以認定，應予論罪科刑。
二、核被告乙○○受公司職工福利委員之託，明知其僅有出具名義設立帳戶存放公司
    職工福利金之權，而無提領之權，竟仍意圖為自己不法之利益，擅自變更印鑑並
    提領帳戶內之金錢花用，顯然濫用其權限及違背其信託之義務，所犯係刑法第三
    百四十二條第一項之背信既遂罪，被告接續三次違背任務，提領現金供己花用之
    行為，時間密接，所犯罪名均同，屬一個違背任務之概括背信行為，為接續犯，
    應論以一背信罪。公訴人認被告所犯係刑法第三百三十五條第一項之一般侵占罪
    ，惟按侵占罪之成立，須以「行為人自己持有他人之物」為前提，此處之「持有
    」，係指基於法律或契約上之原因所為之合法持有，否則與竊盜罪之構成要件即
    無區別，且必須實際上有持有支配之事實狀態存在，始得謂有「持有」之情形。
    查本案為被告所提領之職工福利金，雖係存放於被告所設立之帳戶內，惟被告並
    非負責財務之職工福利委員，僅係一般委員，其僅係受委員會之託，出具名義設
    立帳戶以存放福利金而已，委員中另有一名負責財務之委員，又委員會為防弊端
    ，另將被告開戶之印鑑及存摺，交由該財務委員保管，此據被害人甲○○於本院
    審理中證述詳盡，並有載明該公司職工福利金保管及運作情形之告訴狀一件在偵
    查卷足證，並為被告所不否認在卷。是被告因為並未持有印鑑及存簿，委員會顯
    然未授予其有保管及提領該等福利金之權責，且因其並無保有印鑑及存摺，亦未
    能有效實際支配該等金錢，換言之，被告對於該等金錢未能合法持有，實際上亦
    無支配之事實狀態存在，尚難認符侵占罪之「持有」構成要件，毋寧謂被告受委
    員會所託之任務，僅係單純出具其名義，設立帳戶以存放福利金而已。另按刑法
    背信罪為一般的違背任務之犯罪，其與侵占罪在法條競合上，具有擇一或特別關
    係，背信罪係指為他人處理事務之人，以侵占以外之方法，違背任務，損害本人
    之利益而言。與侵占罪係專指持有他人所有物，以不法領得之意思，變更持有為
    所有，侵占入己者而言，尚有不同。是違背任務行為，苟係將其持有之他人所有
    物，意圖不法領得，據為己有，自應論以侵占罪，如得成立侵占罪，即不能援用
    背信罪之法條處斷。換言之，不成立侵占罪之違背任務之犯罪，始可能構成背信
    罪。最高法院三十年上字第一七七八即係本此意旨。查本案被告雖係為其公司之
    職工福利委員會處理事務，惟其係以不構成侵占之方法，違背任務，損害公司全
    體繳交福利金員工之利益，其所成立者應係背信罪，而非侵占罪。綜上所述，公
    訴人所認容有誤會，惟因公訴人所認之侵占罪事實，與本院所認定之背信罪之事
    實，依侵害性行為及訴之目的觀點，尚屬同一犯罪事實，乃事實上同一之案件，
    基於審判不可分原則，本院自得於不影響事實同一性之範圍內，變更所論罪之法
    條，並因已踐行刑事訴訟法第九十五條之罪名變更等相關告知義務，不影響被告
    之聽審及答辯權，不致對被告造成突襲性裁判之情，附此敘明。又查被告曾於民
    國八十七年間，因犯竊盜罪，經本院判處有期徒刑七月確定，於八十八年三月十
    四日執行徒刑完畢，有臺灣高等法院被告全國前案紀錄表一件在卷足證，是被告
    受有期徒刑之執行完畢，五年以內再犯本件有期徒刑以上之罪，為累犯，應依刑
    法第四十七條規定，加重其刑至二分之一。爰審酌被告僅係為清償自己所積欠之
    信用卡債務，竟不顧公司同事對其之信賴，違背其所受託之任務，提領員工辛苦
    累積之福利金，造成公司員工福利受損之動機、目的、手段；又被告犯罪後迄今
    ，已近年餘，本院尚給予被告與被害人等和解之時間及機會，被告仍置之不理；
    另被告犯罪後坦承犯行等一切犯罪後情狀，量處被告如主文所示之刑，以示懲戒
    。
據上論斷，應依刑事訴訟法第二百九十九條第一項前段、第三百條，刑法第三百四十
二條第第一項、第四十七條，罰金罰鍰提高標準條例第一條前段，判決如主文。
本案經檢察官黃智勇到庭執行職務。
中      華      民      國    九十二    年      四      月      二      日
                                      臺灣桃園地方法院刑事第二庭
                                          法  官  錢  建  榮
右正本證明與原本無異。
如不服本判決，應於判決送達後十日內向本院提出上訴狀( 應附繕本 )，上訴於
臺灣高等法院。
                                          書記官  劉  寶  霞
中      華      民      國    九十二    年      四      月      九      日
附錄本案論罪科刑法條全文
中華民國刑法第三百四十二條
為他人處理事務，意圖為自己或第三人不法之利益，或損害本人之利益，而為違背其
任務之行為，致生損害於本人之財產或其他利益者，處五年以下有期徒刑、拘役或科
或併科一千元以下罰金。
前項之未遂犯罰之。


司法院資訊處製作；財團法人民間司法改革基金會備份。
